高雄高等行政法院判決　　　　　　　　　　　　　　九十二年度訴字第一一四五號
　　　　　　　　　　　　　　　.
　　原　　　告　甲○○
　　訴訟代理人　戊○○
　　被　　　告　台南市政府
　　代　表　人　乙○○　市長
　　訴訟代理人　丙○○
　　　　　　　　丁○○
右當事人間因徵收補償事件，原告不服內政部中華民國九十二年九月四日台內訴字第
○九二○○○六四二七號訴願決定，提起行政訴訟。本院判決如左：
　　主  文
原告之訴駁回。
訴訟費用由原告負擔。
　　事  實
甲、事實概要：
    緣原告以其所有坐落台南市○○區○○段一四二一、一四二三地號土地（以下簡
    稱系爭土地）業由被告劃定為三─三十一─二十四米都市○○道路用地，現況亦
    為十八米寬，供人車通行多年之現有既成道路，惟被告遲不辦理徵收，使原告財
    產權受有侵害等由，於民國（下同）九十二年五月一日具函向被告請求辦理系爭
    土地之徵收補償；經被告以九十二年五月十三日南市工土字第○九二○二五一三
    一三○號函復略以，俟二十四米道路開闢拓寬時一併辦理在案。原告不服，提起
    訴願，經遭駁回；遂依行政訴訟法第五條規定提起本件行政訴訟。
乙、兩造聲明：
一、原告聲明求為判決：
  (一)訴願決定及原處分均撤銷。
  (二)被告應依原告九十二年五月一日申請函之申請作成准徵收原告所有坐落台南市○
    ○區○○段一四二一、一四二三地號土地及核發補償費之行政處分。
二、被告聲明求為判決：駁回原告之訴。
丙、兩造之爭點：
一、原告主張之理由：
  (一)被告將原告所有系爭土地作為台南市○○區○○路拓寬為十八米道路之用地，當
    時未經徵收程序，亦未對原告予以補償。原告乃於九十二年四月間（應為九十二
    年五月一日）函請被告辦理徵收系爭土地及發放補償費，被告卻藉詞該地屬三─
    三十一─二十四米都市○○道路用地，俟該道路開闢拓寬時一併辦理。
  (二)按「憲法第十五條關於人民財產權應予保障之規定，旨在確保個人依財產之存續
    狀態行使其自由使用、收益及處分之權能，並免於遭受公權力或第三人之侵害，
    俾能實現個人自由，發展人格及維護尊嚴，如因公用或其他公益目的之必要，國
    家機關雖得依法徵收人民之財產，但應給予相當之補償，方符憲法保障財產權之
    意旨。既成道路符合一定要件而成立公用地役關係者，其所有權人對土地既已無
    從自由使用收益，形成因公益而特別犧牲其財產上之利益，國家自應依法律之規
    定辦理徵收給予補償，各級政府如因經費困難，不能對上述道路全面徵收補償，
    有關機關亦應訂定期限籌措財源逐年辦理或以他法補償。若在某一道路範圍內之
    私有土地均辦理徵收，僅因既成道路有公用地役關係而以命令規定繼續使用，毋
    庸同時徵收補償，顯與平等原則相違。至於因地理環境或人文狀況改變，既成道
    路喪失其原有功能者，則應隨時檢討並予廢止。行政院中華民國六十七年七月十
    四日台六十七內字第六三○一號函及同院六十九年二月二十三日台六十九內字第
    二○七二號函與前述意旨不符部分，應不再援用。」為司法院釋字第四○○號解
    釋在案。本件原告所有系爭土地於十多年前遭被告作為拓寬台南市○○路十八米
    道路使用迄今，雖曾多次向被告請求就系爭土地辦理徵收及補償，但被告均以政
    府財政困難無法辦理為由拒絕，致原告之財產長期遭受被告侵害，被告之施政顯
    違司法院上開解釋意旨。蓋不能因被告係政府機關，在法律上即享有侵害人民財
    產之權利；被告藉系爭土地係屬三─三十一─二十四米都市○○道路用地，暫緩
    辦理徵收，俟道路開闢拓寬時一併辦理，並非不辦徵收補償作為理由，猶如威權
    時代，政府占用民地不願返還，常以反攻大陸後再將占用土地發還作為藉口。為
    保障原告權益，被告應明確訂定期限籌措財源，辦理徵收原告所有系爭土地，始
    符合國家保障人民財產權之責任。
二、被告主張之理由：
  (一)按「憲法第十五條關於人民財產權應予保障之規定，旨在確保個人依財產之存續
    狀態行使其自由使用、收益及處分之權能，並免於遭受公權力或第三人之侵害，
    俾能實現個人自由，發展人格及維護尊嚴，如因公用或其他公益目的之必要，國
    家機關雖得依法徵收人民之財產，但應給予相當之補償，方符憲法保障財產權之
    意旨。既成道路符合一定要件而成立公用地役關係者，其所有權人對土地既已無
    從自由使用收益，形成因公益而特別犧牲其財產上之利益，國家自應依法律之規
    定辦理徵收給予補償，各級政府如因經費困難，不能對上述道路全面徵收補償，
    有關機關亦應訂定期限籌措財源逐年辦理或以他法補償。．．．。」司法院釋字
    第四○○號解釋在案。又上開解釋對私有既成道路取得問題之處理乙案，依行政
    院秘書長八十五年十二月十四日台八十五內字第四五七四五號函附會商結論略以
    ：「（一）第一階段：．．．爰以政府曾辦理拓寬或打通之道路，於該道路範圍
    內登記為『道』地目之私有土地，而未予徵收補償者，列為第一階段政府辦理取
    得之私有既成道路。（二）第二階段：第一階段以外，由政府開闢而未辦理徵收
    補償之私有既成道路，列入第二階段辦理，並依其道路寬度排定下列優先順序：
    １第一優先：道路寬度超過十五公尺者。２第二優先：道路寬度為八公尺至十五
    公尺者。３第三優先：道路寬度未達八公尺者。」
  (二)查土地徵收係國家因公共事業之需要，對人民受憲法保障之財產權，經由法定程
    序予以剝奪之謂。規定此項徵收及其程序之法律必須符合必要性，因既成道路之
    處理，全省所需徵收補償經費龐大，以目前中央及各級地方政府財政拮据之情形
    ，實無法全面辦理徵收補償，且尚有一般計畫性道路、乃至其他各項公共設施用
    地仍待徵收、補償及開闢使用，故土地徵收必須具備必要性及合理、平等原則。
    據此，被告於九十二年五月十三日南巿工土字第○九二○二五一三一三○號函述
    明，將俟案址土地所在都巿計畫道路開闢拓寬時一併辦理，於法尚無不符。
  (三)本案原告所有安慶段一四二一、一四二三地號土地，係屬被告都巿計畫編號三─
    三十一─二十四ｍ道路範圍（該地坐落路段被告尚未辦理徵收開闢），目前尚無
    徵收計畫，無法辦理徵收，若被告針對上述土地辦理徵收補償，恐將產生選擇性
    徵收之爭議，且預算之編列及執行，亦將違反平等原則；基此，被告函復原告申
    請之內容，實維法之安定，並無違法。且該函僅為事實上陳述性質，乃被告以需
    地機關之地位，將目前無法提出徵收請求原因向原告說明而已，並非行政處分，
    又土地徵收應由內政部作成核定處分，被告並無徵收處分權，原告要求被告作成
    准徵收補償處分，亦無所據。
　　理  由
一、按「徵收土地或土地改良物，由中央主管機關核准之。」「中央主管機關應設土
    地徵收審議委員會，審議土地徵收案件。」「本條例所稱主管機關：在中央為內
    政部；在直轄市為直轄市政府；在縣（市）為縣（市）政府。」「申請徵收土地
    或土地改良物，應由需用土地人擬具詳細徵收計畫書，並附具徵收土地圖冊或土
    地改良物清冊及土地使用計畫圖，送由核准徵收機關核准，並副知該管直轄市或
    縣（市）主管機關。」分別為土地徵收條例第十四條、第十五條前段、第二條及
    第十三條所明定。
二、查原告所有坐落台南市○○區○○段一四二一、一四二三地號土地，業由被告劃
    定為三─三十一─二十四米都市○○道路用地，現況亦為十八米寬，供人車通行
    多年之現有既成道路，被告迄未辦理徵收；經原告於九十二年五月一日具函向被
    告請求於文到一個月內編列徵收經費，辦理系爭土地之徵收補償；被告則以九十
    二年五月十三日南市工土字第○九二○二五一三一三○號函復原告略以應俟二十
    四米道路開闢拓寬時一併辦理在案等情，業據兩造陳明在卷，復有原告上開申請
    函、被告復函等件附卷可稽。而原告提起本件訴訟無非係以系爭土地，已作為安
    和路十八米道路用地，行之有年，惟被告遲不徵收並補償損失，申請公告徵收未
    果，乃依行政訴訟法第五條及司法院釋字第四○○號解釋意旨提起訴訟，訴請被
    告應就系爭土地作成准徵收補償處分。（見本院九十三年二月三日準備程序筆錄
    ）
三、然原告所有之系爭土地經被告編定為道路用地，並已開闢為道路，因主管機關長
    期未予徵收，致系爭土地受到限制而無法自由使用收益，此固與憲法保障人民私
    有財產權之意旨不符，惟系爭土地應否徵收及應如何徵收，於八十九年二月二日
    土地徵收條例經總統公布實施後，自應優先適用該條例規定之內容為之。又徵收
    土地應由中央主管機關核准之，而所謂中央主管機關係指內政部，故有關土地徵
    收既應由中央主管機關內政部核准之，則各地方政府就其都市○○區○○道路用
    地或其他公共設施保留地而言，乃屬需用土地機關，本無准否徵收之權責，自亦
    無從基於人民之請求而作成准否徵收之行政處分，是本件被告所為上開九十二年
    五月十三日南市工土字第○九二○二五一三一三○號函，核屬需地機關對系爭土
    地是否辦理徵收之意見而已，尚非行政處分。原告依行政訴訟法第五條規定，請
    求判決將訴願決定及原處分均撤銷，並命被告就系爭土地作成准予徵收處分，於
    法自有未合。
四、再者，司法院釋字第四○○號解釋雖指既成道路成立公用地役關係者，其所有權
    人因公益而特別犧牲其財產上之利益，國家自應依法律之規定辦理徵收給予補償
    及若在某一道路範圍內之私有土地均辦理徵收，僅因既成道路有公用地役關係而
    以命令規定繼續使用，毋庸同時徵收補償，顯與平等原則相違。然該號解釋文內
    亦明言「國家應依法律之規定辦理徵收給予補償」。申言之，各級政府因興辦公
    共事業或實施國家經濟政策需要，對於徵收取得之土地固應給予補償，然亦需在
    「依法律之規定辦理徵收」前提下，斟酌其財源狀況而給予土地所有權人相當之
    補償，並非意指其提供土地作為既成道路而供公眾使用之所有權人，均得本於該
    號解釋而請求各級政府機關辦理徵收而要求給予補償，此由該號解釋之理由書中
    明「．．．各級政府如因經費困難，不能對上述道路全面徵收補償，有關機關
    亦應訂定期限籌措財源逐年辦理或以他法補償。．．．」觀之自明。足徵該號解
    釋僅係針對國內實際存在之土地徵收問題提出國家立法及施政之指針，尚非直接
    賦予人民得據此解釋作為向各級政府機關請求作成徵收補償處分之依據。從而，
    司法院釋字第四二五號解釋雖闡明補償費之發給不宜遷延過久，亦須是於土地已
    經公告徵收之情形下，方有適用。本件系爭土地既未依法為徵收程序，原告援引
    司法院釋字第四○○號解釋作為系爭土地徵收補償金請求之依據，洵屬誤解，並
    無可採。
五、綜上所述，本件既因准否土地徵收之權限屬中央主管機關內政部，被告為需用土
    地機關，無權准否徵收系爭土地。則原告提起本件訴訟，請求判決訴願決定及原
    處分均撤銷，並命被告應就其所有系爭土地作成准予徵收補償處分，尚無理由，
    應予駁回。又本件事證已臻明確，兩造其餘攻擊防禦方法尚與裁判基礎無涉，爰
    無逐一審酌必要，附此敘明。
六、據上論結，本件原告之訴為無理由，依行政訴訟法第二百條第二款、九十八條第
    三項前段，判決如主文。
中　　　華　　　民　　　國    九十三　　年　  　二　　　月　　  十七　　日
                              高雄高等行政法院第三庭
                                          審判長法官　江幸垠
                                          法      官　林石猛
                                          法      官　戴見草
右為正本係照原本作成。
如不服本判決，應於判決送達後二十日內向本院提出上訴書狀，其未表明上訴理由者
，應於提起上訴後二十日內向本院提出上訴理由書（須按對造人數附繕本）；如於本
判決宣示或公告後送達前提起上訴者，應於判決送達後二十日內補提上訴理由書（須
附繕本）。未表明上訴理由者，逕以裁定駁回。
提起上訴應預繳送達用雙掛號郵票七份（每份三十四元）。
中　　　華　　　民　　　國    九十三　　年　  　二　　　月　　  十七　　日
                                          法院書記官  洪美智
